臺灣高等法院民事判決　　　　　　　　　100年度上字第291號
　　上　訴　人　 郭志遠
　　訴訟代理人　 孔菊念律師
　　被上訴　人　 楊上鴻
　　訴訟代理人　 林　凱律師
上列當事人間請求返還不當得利等事件，上訴人對於中華民國99
年12月21 日臺灣桃園地方法院99年度訴字第618號第一審判決提
起上訴，本院於100年5月25日言詞辯論終結，判決如下：
    主  文
原判決關於命上訴人給付之利息超過自民國一００年四月九日起
算及其假執行之宣告，暨該訴訟費用部分均廢棄。
上開廢棄部分，被上訴人在第一審之訴及假執行之聲請均駁回。
其餘上訴駁回。
廢棄改判部分之第一、二審訴訟費用，由被上訴人負擔。駁回部
分之第二審訴訟費用，由上訴人負擔。
    事實及理由
一、被上訴人於原審以不當得利、侵權行為等法律關係為本件請
    求權基礎，迨於本審另主張：伊已於87年2月5日委請律師寄
    發存證信函予上訴人表明終止兩造間契約關係，請求上訴人
    返還系爭房地，但因系爭房地已遭上訴人出售致無返還可能
    ，爰追加依民法第226條第1項規定為請求權基礎等情（本院
    卷第36頁反面-37 頁）。被上訴人所為上開請求權基礎之追
    加，雖為上訴人所不同意（本院卷第62頁），惟此訴之追加
    與上訴人於原審主張之基礎事實均係同一（兩造間有借名契
    約，上訴人出售移轉系爭房地予訴外人，造成被上訴人損害
    之事實），核與民事訴訟法第446條第1項但書、第255條第1
    項第2款規定相符，應予准許，合先敘明。
二、被上訴人主張：上訴人為伊遠親，伊父親楊世凱於83年間所
    投資之北建建設有限公司在桃園縣平鎮市○○段347 地號土
    地上興建6棟電梯大樓60 戶集合住宅，期間楊世凱死亡，該
    處集合住宅於同年8月間竣工，由伊繼承分得其中10 戶，伊
    因有多筆不動產，為達節稅目的，乃於84年10月間經上訴人
    同意，將門牌桃園縣平鎮市○○路255巷7弄12之1號6樓、同
    巷弄12之4號2樓、同巷弄12之5號6樓等3 戶房屋所有權全部
    及坐落之基地桃園縣平鎮市○○段347地號應有部分1萬分之
    524 土地（下稱系爭房地），登記於上訴人名下，所有權狀
    則由伊保管。上訴人竟於86年9月1日推由兄長即訴外人郭承
    宗委請不知情代書訴外人陳碧山前往桃園縣平鎮地政事務所
    ，佯稱房地所有權狀遺失申請補發，復於同年12月間委由郭
    承宗接洽桃園縣平鎮市之中際股份有限公司（下稱中際公句
    ）之佳訊全線不動產仲介銷售，其後於87 年1月16日上訴人
    持申請補發之所有權狀，以新臺幣（下同）580 萬元價格將
    系爭房地予出售且移轉登記予買方魏鳳嬌、張鑑興及彭振源
    ，所售款項匯入上訴人台北企銀宜蘭分行帳戶。伊其後發現
    系爭房地遭上訴人變賣請求返還580 萬元價款，上訴人均置
    之不理。伊前於87年2月5日已委請律師寄發存證信函表明終
    止契約關係，再於本審之100 年4月8日準備程序為終止借名
    契約之意思表示，兩造間之借名登記法律關係既已終止，上
    訴人本應將系爭房地返還予伊，惟因上訴人已將系爭房地出
    售而給付不能，爰請求上訴人負金錢損害賠償債務580 萬元
    。爰依民法第179條、第184條第1項前段及第226 條第1項等
    規定，求為上訴人應給付被上訴人580 萬元及自起訴狀繕本
    送達翌日起前5年之日起算法定遲延利息之判決。
    原審判決：上訴人應給付被上訴人580萬元及自94年5月12日
    起算之法定遲延利息。
    被上訴人聲明：上訴駁回。
三、上訴人聲明：(一)原判決廢棄。(二)被上訴人在第一審之訴駁回
    。(三)願供擔保，請准免為假執行之宣告。答辯略以：(一)伊否
    認與被上訴人間就系爭房地有借名登記之契約，兩造未曾就
    系爭房地之相關事宜有所接洽，遑論成立借名登記契約之合
    意，被上訴人就此應負舉證責任。(二)事實上，系爭房地登記
    在伊名下，係基於伊與兄長郭承宗間之約定而為，據郭承宗
    告知：系爭房地乃郭承宗幫助被上訴人處理宜蘭縣數個工地
    糾紛使得以順利交屋，被上訴人給付郭承宗之報酬，因郭承
    宗尚欠債務，伊因而同意將系爭房地登記於伊名下，故借名
    關係成立於伊與郭承宗之間，並非兩造之間。(三)系爭房地之
    地價稅、房屋稅等稅捐及相關管理費繳納通知之收受繳付事
    宜，均由郭承宗處理，伊未曾過問，被上訴人與郭承宗間就
    上開事宜是否有所約定，非伊所知悉。被上訴人提出之支票
    影本為私文書，伊否認為真正。況地價稅之開徵日期為每年
    11 月1日至同年月30日止，被上訴人何有遲至12月15日方償
    還？(四)伊已將系爭房地出售價款交付郭承宗，伊並未獲得任
    何利益，伊就價款580 萬元並無返還之義務。(五)被上訴人主
    張之侵權行為損害賠償請求權已逾民法第197條第1項規定之
    2 年時效期間而消滅。被上訴人所指伊刑事判決確定部分，
    係因伊就系爭房地權狀未遺失而申報遺失致犯偽造文書之罪
    行，與被上訴人指稱：伊有不當得利或侵害被上訴人之所有
    權等並無干涉，被上訴人以刑事判決作為伊應返還不當得利
    、應負侵權行為損害賠償之依據，應無可採。(六)被上訴人提
    起刑事告訴，係主張被上訴人與伊之間就系爭房地成立消極
    信託關係，於本件訴訟中卻主張成立借名契約，先後為相異
    之主張，可見被上訴人主張兩造間成立借名契約並非實情等
    語。
四、兩造不爭執之事實：
  (一)被上訴人之父訴外人楊世凱於83年間投資之北建建設有限公
    司，在桃園縣平鎮市○○段347地號土地上興建6棟電梯大樓
    總計60戶之集合住宅，期間楊世凱死亡，該處集合住宅於同
    年8 月間竣工，由被上訴人繼承分得包含系爭房地在內之10
    戶房地。系爭房地之所有權於84年10月17日登記於上訴人名
    下，然土地及建築改良物之所有權狀仍由被上訴人保管，業
    據被上訴人提出房屋分配協議書、地政事務所於84年10月17
    日核發之土地及建築改良物所有權狀可參（原審卷第13- 14
    、77頁）。
  (二)上訴人於86年9月17 日以遺失為由，向桃園縣平鎮地政事務
    所聲請補發並於86年10月20日補發取得系爭房地之所有權狀
    ，嗣由郭承宗接洽、上訴人於87年1月1日簽具委任銷售契約
    書，委託桃園縣平鎮市之中際公司佳訊全線不動產之仲介人
    員羅時釦銷售，其後於87年1月16日將系爭房地以總價580萬
    元出售予買方魏鳳嬌、張鑑興、彭振源，買受款匯入上訴人
    台北企銀宜蘭分行帳戶內等情，有桃園縣平鎮地政事務於刑
    案中回覆原審法院刑事庭之87年7月14 日平地一字第3293號
    函附申請書狀補發、書狀滅失證明書、公告等資料，專任委
    託銷售契約書，證人羅時釦、郭承宗在刑案偵查中之訊問筆
    錄，以及桃園縣平鎮地政事務所87年2月7日函覆上訴人名下
    之系爭房地業於87年2月4日移轉登記予魏鳳嬌、張鑑興及彭
    振源等人之函件為證（原審卷第15-24 頁反面，本院卷第60
    頁）。
  (三)被上訴人對上訴人、訴外人郭承宗及楊玉英（郭承宗之妻）
    等3人提出告訴， 經檢察官提起公訴，業經原審法院刑事庭
    以87年度易字第2064號判決：上開三人均共同行使明知為不
    實之事項，而使公務員登載於職務上所掌之公文書，足以生
    損害於公眾及他人，上訴人處有期徒刑陸月，郭承宗處有期
    徒刑捌月，楊玉英處有期徒刑肆月，如易科罰金均以參佰元
    折算壹日；再經本院以88年度上易字第5070號判決駁回上訴
    而確定（下稱偽造文書刑案），上訴人並未就上開確定刑事
    判決聲請再審，有上開刑事判決足憑（本院卷第83 -89頁）
    ，並據上訴人陳明（本院卷第99頁反面）。
    上開偽造文書刑案相關卷宗因業已逾保存年限銷燬，有臺灣
    桃園地方法院檢察署函覆明確（本院卷第68頁）。
  (四)被上訴人其後對訴外人楊玉英提起請求所有權移轉登記之民
    事訴訟，經原審法院民事庭以87年度訴字第535 號判決諭知
    ：楊玉英應將門牌桃園縣平鎮市○○路255巷7弄12之1號2樓
    、3樓及同巷17號房屋及坐落之基地桃園縣平鎮市○○段347
    地號應有部分所有權移轉登記予被上訴人；再經本院91年度
    上更(一)字第287 號判決駁回楊玉英之上訴；終經最高法院92
    年度台上字第1644號判決駁回上訴而確定，有上開民事判決
    可稽（本院卷第90-97頁）。
五、本件重要爭點在於：
  (一)兩造間就系爭房地有無借名契約關係存在？
  (二)被上訴人訴請上訴人返還系爭房地之買賣價金580萬元，有
    無理由？
六、兩造間就系爭房地有無借名契約關係存在？
  (一)被上訴人主張：伊基於節稅目的，將系爭房地暫時登記在上
    訴人名下乙節，業經證人許炳於偽造文書刑案偵查中證稱
    ：「我們三人集資購平鎮市○○段三四七地號土地，告訴人
    （指被上訴人）之股份是其父楊世凱出資，當時邱文獻出資
    50 %，楊世凱出資45%，我出資5%，當時興建的是6樓電梯大
    樓，除了出賣與外人，大家分得金錢外，另邱文獻分得11戶
    ，楊上鴻分得11 戶（按：10戶完整戶，另有1戶賣出後須給
    付價金1/3予邱文獻），我分得1戶……他（指被上訴人）本
    來要借我名字登記我名下，但我告訴他，我本身已有房子，
    恐怕稅金有問題，請他另想辦法，結果他找何人登記，我就
    不清楚了」等語綦詳，有臺灣桃園地方法院檢察署87年4 月
    28日訊問筆錄影本在卷（原審卷第61頁）。又被上訴人於83
    、84年間有眾多土地及房屋之買賣異動，亦有財政部臺灣省
    北區國稅局中和稽徵所87年9 月23日函附被上訴人之全國財
    產總歸戶清單附於偽造文書刑案卷內，而個人綜合所得稅採
    累進課稅，若將房地均登記為被上訴人名義，於同年內出售
    者，將因累計所得較高，會被核課較高稅額，業據刑案第一
    審判決載述綦詳（原審卷第30頁反面），益見被上訴人有基
    於節稅目的而將系爭房地借用上訴人名義登記之動機及原因
    存在。
  (二)被上訴人於87年3月12 日刑案檢察官偵訊時尚可提出系爭土
    地所有權狀及建築改良物所有權狀原本，經檢察官核閱無訛
    後發還，並據提出系爭房地之影本附卷（原審卷第13- 14頁
    ），則被上訴人主張：系爭房地之所有權狀經地政事務所於
    84年10月17日核發後一直由被上訴人持有之情，足堪採信。
    本件上訴人明知系爭房地所有權狀在被上訴人持有中，竟謊
    報系爭房地所有權狀遺失，向地政事務所申請補發，使承辦
    公務員將此不實之事項登載於職務上所掌之土地暨建築改良
    物登記簿公文書上，上訴人嗣於87年1月1日簽具委任銷售契
    約書委託中際公司佳訊全線不動產仲介人員羅時釦出售系爭
    房地，其後經由仲介人員找到買主，於87 年1月16日持申請
    補發之所有權狀以580 萬元之價格，將系爭房地出賣予買方
    魏鳳嬌、張鑑興及彭振源等情，業經偽造文書刑案之第一審
    及第二審判決認定明確，上訴人有共同行使明知為不實之事
    項，而使公務員登載於職務上所掌之公文書，足以生損害於
    公眾及他人之犯行，遭判處有期徒刑6 月，如易科罰金以參
    佰元折算壹日確定，有刑事判決足憑（本院卷第83-89頁）
    。
  (三)上訴人雖辯稱：系爭房地之借名登記係受兄長郭承宗要求所
    為，係伊與郭承宗間有借名契約關係，兩造間未就系爭房地
    為任何接洽，遑論成立借名契約關係。據郭承宗告知：系爭
    房地乃郭承宗幫助被上訴人處理其位於宜蘭縣數個工地糾紛
    得以順利交屋，被上訴人給付予郭承宗之報酬；有關系爭房
    地之地價稅、房屋稅等稅捐及相關管理費繳納通知之收受、
    繳付事宜，均由郭承宗處理，伊未曾過問云云。經查：
    1.上訴人之兄郭承宗乃國小畢業，原從事蔬菜水果買賣，先
      前毫無任何建築背景、經驗與專業知識，經由被上訴人帶
      領進入此行業，並僱用其在工地幫忙連絡及處理雜務，每
      月領得6 萬元高薪，業據郭承宗於刑事第一審案件中陳明
      （筆錄見原審卷第81頁），被上訴人豈可能同意再給付郭
      承宗價值不斐之系爭房地，甚且再另將3 戶房地登記於郭
      承宗配偶楊玉英名下供作報酬？苟被上訴人與郭承宗間有
      高額報酬之約定，何以未言明抵償若干報償？何以無何書
      面約定？凡此均與常情有悖。
    2.又查系爭房地之85年度房屋稅及地價稅、86年度房屋稅及
      管理費，皆由被上訴人逕行繳付；其中系爭房地之86年度
      地價稅3,168 元，係由上訴人先行繳納後，再由被上訴人
      交付由成邦建設有限公司簽發（該公司法定代理人楊炘錳
      為被上訴人之胞弟）、票號PZ0000000 、受款人為上訴人
      ，付款人為臺北區中小企業銀行羅東分行、票載發票日86
      年12月15日、面額6,427元（包含此處之地價稅3,168元及
      登記於楊玉英名下之86年度地價稅3,259元）之支票1紙予
      上訴人，用供清償上訴人及楊玉英代墊之地價稅款，上開
      支票業經上訴人提示兌現等情，業據被上訴人陳明，並提
      出85年、86年房屋稅及地價稅繳款書、支票存根影本為證
      （原審卷第66、70、71、73、76頁），且有永豐商業銀行
      羅東分行99年7月20 日永豐銀羅東分行（099）字第00010
      號函檢送臺北國際商業銀行客戶歷史資料查詢明細單及支
      票正反面影本、楊炘錳之戶籍謄本可稽（原審卷第103-
      106、138頁）。倘被上訴人與郭承宗有以系爭房地作為給
      付郭承宗報酬之合意者，衡情被上訴人自無再過問並給付
      系爭房地之房屋稅、地價稅及管理費之理，故上訴人辯稱
      系爭房地係被上訴人給付予郭承宗之報酬云云，與事理不
      符，應無可採。
    3.按稱借名登記者，謂當事人約定一方將自己之財產以他方
      名義登記，而仍由自己管理、使用、處分，他方允就該財
      產為出名登記之契約，其內容不違反強制禁止規定或公序
      者，應承認其法律效力，於其內部間仍應承認借名人為真
      正所有權人。查本件上訴人為郭承宗之胞弟，且同住一屋
      ，已為上訴人所自承（原審卷第55頁）；郭承宗於偽造文
      書刑案中亦陳明：系爭房地之所有權狀為被上訴人持有，
      因被上訴人表示所有權狀已遺失，所以其有找上訴人同往
      辦理所有權狀補發，但上訴人沒有去，由郭承宗與代書前
      往辦理云云（筆錄見原審卷第80頁），而系爭房地雖登記
      於上訴人名下，惟上訴人自承從未看過、亦未執有所有權
      狀在卷（原審卷第146 頁），而係由被上訴人一直執有保
      管表彰權屬之所有權狀；另輔以郭承宗於刑案中陳明：從
      未繳納系爭房屋之管理費云云明確（筆錄見原審卷第81頁
      反面），再參85年度之房屋稅及地價稅、86年度之房屋稅
      均由被上訴人繳納，86年度之地價稅雖由上訴人繳納，其
      後被上訴人交付支票予以償還，上訴人復自承知悉成邦建
      設有限公司之法定代理人楊炘錳為被上訴人之胞弟等情（
      原審卷第146 頁反面），可見：系爭房地雖登記於上訴人
      名下，惟自所有權狀由被上訴人保管執有，相關稅捐及管
      理費仍由被上訴人繳納，則被上訴人所述系爭房地係借用
      上訴人名義為登記之情，應堪屬實。
    4.雖被上訴人陳明：伊並未直接與上訴人洽談本件借名登記
      事宜在卷（原審卷第151 頁），惟系爭房地乃被上訴人所
      有，為節稅而借用他人名義為登記既為上訴人所知悉，上
      訴人將相關身分證及印章交予郭承宗同意辦理系爭房地之
      借名登記事宜，可見上訴人將借名事宜之代理權授與郭承
      宗，郭承宗所為代理行為效果及於上訴人；郭承宗再將上
      訴人之身分證及印章交付被上訴人，以資辦理系爭房地登
      記上訴人名下之手續，應認兩造間成立借名登記之契約關
      係。又被上訴人雖於刑事偽造文書案件中主張伊與上訴人
      間成立消極信託關係，在本件訴訟中主張成立借名契約，
      前後有所差異，然被上訴人不論於偽造文書刑案、其與楊
      玉英間之民事訴訟以及本件訴訟中一向主張：房地登記於
      上訴人或楊玉英名義，自己仍執有所有權狀，自己仍管理
      使用處分權等情並無不同，適用法律乃法院之職權，法院
      就被上訴人主張之起訴原因事實判斷其法律上之效果，不
      受其所述法律上見解之拘束，自不得僅以被上訴人於刑事
      案件中陳訴兩造為信託關係逕謂其在本訴中主張兩造間之
      借名契約並非實情，仍應由法院綜合一切證據予以認定。
      故上訴人抗辯：借名登記契約存在於伊與兄長郭承宗之間
      ，兩造間並未成立借名關係云云，均非可採。
  (四)承上開說明，兩造間就系爭房地成立借名登記之契約關係。
七、被上訴人訴請上訴人返還系爭房地之買賣價金580 萬元，有
    無理由？
  (一)按在現行法制下，借名登記並非民法債編所列之各項契約類
    型，而為無名契約，借名契約有高度之信賴及屬人性質，與
    民法之委任契約類同，當事人如無特別約定時，就借名契約
    之規範，通說認為類推適用民法之委任規定，又當事人之任
    何一方得隨時終止委任契約，民法第549條第1項規定自得予
    以類推適用。
  (二)被上訴人雖主張：伊於87年2月5日委請賴鴻鳴律師寄發存證
    信函予上訴人，另對上訴人提出刑事告訴，可見伊已終止借
    名登記契約關係云云，固據提出桃園縣平鎮地政事務所87年
    2 月7日函覆賴鴻鳴律師之函件、87年3月12日偵訊筆錄為憑
    （本院卷第59-60、56-58頁）。但查上開函覆主旨雖記載「
    為貴律師代楊上鴻先生通知終止信託關係乙案」，惟該函件
    係寄發予桃園縣平鎮地政事務所，難謂係被上訴人對上訴人
    為終止之意思表示；該份函件是否亦有寄發予上訴人，被上
    訴人業已陳明：並未留存當時之存證信函及回執在卷（本院
    卷第62 頁反面）。至於被上訴人提出之87年3月12日偵訊筆
    錄（本院卷第56- 58頁），並無隻字片語提及欲終止與上訴
    人間就系爭房地借用名義登記之法律關係，另被上訴人提出
    之刑事告訴要僅表示其對上訴人謊報遺失申領土地及建築改
    良物所有權狀之情表示訴追，均難認為被上訴人已於本件訴
    訟前終止與上訴人間之借名登記契約關係。
  (三)但被上訴人於本件訴訟自起訴至本審中，一向主張與上訴人
    間有借名登記之契約關係（原審卷第5、58、123頁，本院卷
    第36、79-80 頁），上訴人應已知悉借名契約為兩造本件訴
    訟之重要爭點，被上訴人於本審之100年4月8 日準備程序當
    庭以言詞向上訴人之訴訟代理人表明終止兩造間借名登記契
    約關係之意思表示，亦據準備程序筆錄載明（本院卷第30頁
    反面），核與民法第549條第1項規定相符，因認兩造間借名
    登記之契約關係於100年4月8日終止。
  (四)兩造間借名登記之契約關係既已終止，則被上訴人本得請求
    上訴人將系爭房地移轉登記返還予伊，然因上訴人前已將系
    爭房地出賣移轉登記予買方魏鳳嬌、張鑑興、彭振源，其後
    又輾轉移轉於黃瓊滿、石荻筠、彭振源名下，亦有地政異動
    索引資料可參（本院卷第40、46-47、53-55頁），即系爭房
    地所有權已非登記在上訴人名下，上訴人亦無再向上開人等
    買受移轉登記返還被上訴人之意，可見本件係因可歸責於上
    訴人之事由致返還不能，而上訴人以580 萬之價額出售系爭
    房地，可得該系爭房地有580 萬元之價值，故被上訴人依民
    法第226條第1項規定請求上訴人以金錢即上訴人出售系爭房
    地之價款580萬元賠償其所受之損害，洵屬有據。
  (五)然給付無確定者，債務人於債權人得請求給付時，經其催告
    而未為給付，自受催告時起負遲延責任，其經債權人起訴而
    送達訴狀，或為其他相類之行為者，與催告有同一之效力，
    民法第229條第2項定有明文。本件被上訴人直至100 年4月8
    日始為終止借名登記之意思表示，則依上開說明，上訴人於
    翌日即100 年4月9日起始負有按法定利率給付遲延利息之責
    任，故被上訴人請求上訴人自原審起訴狀繕本送達翌日前5
    年之94年5月12日起至100年4月8日止之法定遲延利息，尚非
    有據，應予駁回。
八、被上訴人就同一聲明，依民法第226條第1項規定為請求為有
    理由，已如前述，則其基於選擇訴之合併型態（本院卷第37
    頁敘明）另主張之不當得利、侵權行為之法律關係，即無再
    予斟酌及論述之必要。
九、綜上所述，被上訴人依民法第226條第1項規定，請求上訴人
    給付580萬元及自100年4月9日起算之法定遲延利息，為有理
    由，應予准許；逾上開准許範圍外之請求，則屬無據，應予
    駁回，其假執行之聲請亦失依附，應併予駁回。原審就超過
    上開應准許部分，為上訴人敗訴之判決並為假執行之宣告，
    尚有未洽，上訴意旨就此部分求予廢棄改判，為有理由，爰
    由本院廢棄改判如主文第二項所示。至於上開應准許部分，
    原審判命上訴人給付並為假執行之宣告，理由雖有不當，惟
    結論尚無二致，上訴人仍執陳詞，指摘原判決不當，為無理
    由，應駁回其上訴。
十、據上論結：本件上訴為一部有理由，一部無理由，依民事訴
    訟法第449條第1項、第2項、第450條、第79條，判決如主文
    。
中    華    民    國    100    年    6    月    15    日
                    民事第一庭
                        審判長法  官  張耀彩
                              法  官  盧彥如
                              法  官  林金吾
正本係照原本作成。
如不服本判決，應於收受送達後20日內向本院提出上訴書狀，其
未表明上訴理由者，應於提出上訴後20日內向本院補提理由書狀
（均須按他造當事人之人數附繕本）上訴時應提出委任律師或具
有律師資格之人之委任狀；委任有律師資格者，另應附具律師資
格證書及釋明委任人與受任人有民事訴訟法第466條之1第1項但
書或第2項（詳附註）所定關係之釋明文書影本。
如委任律師提起上訴者，應一併繳納上訴審裁判費。
中    華    民    國   100    年    6     月    15    日
                               書記官  張淑芳
附註：
民事訴訟法第466條之1（第1項、第2項）：
對於第二審判決上訴，上訴人應委任律師為訴訟代理人。但上訴
人或其他法定代理人具有律師資格者，不在此限。
上訴人之配偶、三親等內之血親、二親等內之姻親，或上訴人為
法人、中央或地方機關時，其所屬專任人員具有律師資格並經法
院認為適當者，亦得為第三審訴訟代理人。